臺灣高等法院民事判決
109年度上更一字第98號
上  訴  人  一銘科技工業股份有限公司

法定代理人  黃韻頻
訴訟代理人  張宏暐律師
            林哲健律師
被 上訴 人  黃凱琳

訴訟代理人  田俊賢律師
上列當事人間請求給付盈餘分配款等事件，上訴人對於中華民國
105年8月15日臺灣桃園地方法院104年度訴字第2267號第一審判
決，提起上訴，經最高法院發回更審，本院於109年12月15日言
詞辯論終結，判決如下：
    主  文
上訴駁回。
第二審及發回前第三審訴訟費用由上訴人負擔。　　
　　事實及理由
一、被上訴人主張：伊為上訴人之股東，持有7％即70萬股之股份
    。上訴人董事會先於民國104年5月22日決議現金減資新臺幣
    （下同）4,000萬元，資本額由1億元減為6,000萬元，嗣經1
    04年度股東常會決議授權董事會決議，定減資基準日為同年
    9月30日。伊按持股比例7％計算，該減資可受分配之退股款
    為280萬元【計算式：（100,000,000－60,000,000）×7％＝2,8
    00,000，下稱系爭股款】，經伊催討後，上訴人竟捏造其於
    95至101年間陸續交付伊共計1,145萬元（如附表所示，下稱
    系爭款項），為借款或不當得利，得抵銷伊請求之系爭股款
    等不實藉口，拒絕給付。然系爭款項均是伊擔任上訴人董事
    ，而受領之薪資、業務獎金、代墊款、出差補助款等，並非
    消費借貸或不當得利，被上訴人係以不實之債權債務存在為
    由，侵吞伊應得之退股款等情。爰依民法第184條第1項後段
    規定，求為命上訴人給付280萬元及自起訴狀繕本送達翌日
    起算法定遲延利息之判決（原審就此部分為上訴人敗訴之判
    決，其提起上訴，其餘未繫屬本院部分，不予贅述）。
二、上訴人則以：被上訴人為訴外人即伊前董事長黃成杰之女，
    並非伊之員工，其自95年起陸續向伊借款，由伊自華南商業
    銀行西門分行帳號000-00-000000-0號帳戶匯入被上訴人中
    國信託商業銀行林口分行帳號000-00000000000號帳戶或其
    指定之訴外人帝盛科技股份有限公司（下稱帝盛公司）、代
    表設計工程股份有限公司（下稱代表公司）帳戶（即如附表
    所示系爭款項），迄今仍未清償。如認兩造間無借貸關係，
    上訴人非伊員工，受領系爭款項，亦屬不當得利。伊得依借
    款返還請求權、不當得利返還請求權向上訴人請求，並與系
    爭股款為抵銷等語，資為抗辯。上訴聲明：㈠原判決關於命
    上訴人給付部分及該部分假執行之宣告均廢棄；㈡上開廢棄
    部分，被上訴人在第一審之訴及假執行之聲請均駁回。
三、被上訴人為上訴人前董事黃成杰、徐金玉之女，亦為上訴人
    之股東；上訴人104年股東常會決議通過公司資本額由1億元
    減資為6,000萬元，並授權董事會定減資基準日為104年9月3
    0日，依被上訴人之股份比例計算，其應得減資股款280萬元
    即系爭股款，應由上訴人依民法第184條第1項後段規定賠償
    ；上訴人曾給付如附表所示系爭款項予被上訴人等事實，為
    兩造所不爭執（見本院卷第312至314頁），堪信屬實。被上
    訴人請求上訴人賠償280萬元，為上訴人以前詞所拒。茲就
    爭點論述如下：
  ㈠兩造未就系爭款項成立消費借貸契約，上訴人對被上訴人無
    借款返還請求權：
　⒈消費借貸，因交付金錢之原因多端，除有金錢之交付外，尚
    須本於借貸之意思而為交付，方克成立。倘當事人主張與他
    方有消費借貸關係存在者，自應就該借貸意思互相表示合致
    及借款業已交付之事實，均負舉證之責任，其僅證明有金錢
    之交付，未能證明借貸意思表示合致者，仍不能認為有該借
    貸關係存在。
　⒉被上訴人固不否認受領上訴人交付之系爭款項，惟否認兩造
    間有消費借貸關係，揆諸前揭說明，上訴人自應證明兩造就
    系爭款項有借貸意思表示合致。經查：
　　⑴上訴人固提出存摺內頁明細、華南商業銀行存款往來明細
      表暨對帳單、存摺類存款取款憑條、匯款申請書為證（見
      原審卷第46至58頁、本院前審卷一第23至33頁），惟僅能
      證明其有陸續將系爭款項匯予被上訴人之事實，不能證明
      匯款之原因為交付借款。
　　⑵上訴人提出證人即其會計魏牡丹製作之短期墊款明細（見
      本院卷第239至252頁），並以證人魏牡丹於本院前審及另
      案本院107年度重上字第807號事件（下稱另案）之證述為
      據（見本院前審卷一第105至107頁、本院卷第47至55頁）
      。觀之證人魏牡丹固證稱：被上訴人有向上訴人借款，老
      董事長黃成杰會要求伊取款交付，伊會做手稿、傳票，借
      款、還款、沖銷，但傳票沒有保存這麼久，原始傳票已銷
      毀，依伊估計被上訴人目前尚積欠1,600餘萬元等語，然
      均無被上訴人簽署之借據可憑，且該1,600餘萬元之股東
      往來亦未獲會計師查核後簽證確認（詳下述），至於上開
      短期墊款明細則係證人魏牡丹自行製作，已為被上訴人否
      認其形式證據力（見本院卷第312頁），且原始傳票業經
      銷毀，上訴人於本院前審提出之轉帳傳票係事後製作，依
      證人魏牡丹證稱103年1月5日（黃成杰斯時已死亡）之傳
      票並非黃成杰親自蓋印（見本院前審卷一第106頁背面）
      ，無法確認傳票之真實性，並無客觀事證足以佐證證人魏
      牡丹所述可信。況比對上訴人於另案提出亦由證人魏牡丹
      製作之「秘書借款還款記錄表」，包含部分系爭款項之往
      來，惟因有持續還款紀錄或以紅利獎金抵沖，而於102年6
      月28日「沖短期投資」1,200萬元及「沖股利」31萬2,516
      元後記載尚欠金額為0元（見外放另案二審影卷一第401頁
      、第405至411頁），似指被上訴人已無任何欠款，而與上
      開短期墊款明細之內容顯然不同，益徵證人魏牡丹之證述
      與上開短期墊款明細，均有疑義，要難遽採。
　　⑶上訴人又提出財務報表（103年資產負債表、股東往來會計
      科目異動表、總分類帳、轉帳傳票、存摺內頁明細）為憑
      （見本院前審卷一第34至90頁），然此均為上訴人自行製
      作之文書，已為被上訴人否認其形式證據力（見本院卷第
      312頁），且經比對94至102年資產負債表，均記載「業主
      （股東）往來」項目之金額為0元（見本院卷第141至149
      頁），顯與103至108年資產負債表之「業主（股東）往來
      」項目之金額為1,606萬9,236元（見本院卷第150至155頁
      ），差異甚鉅。參諸寶欣會計師事務所104年5月24日出具
      之會計師查核報告記載：「一銘科技工業股份有限公司民
      國103年12月31日之股東往來計16,069,236元，占資產總
      額9.6％，由於該公司之會計紀錄不完備，經本會計師函證
      回函不相符合，本會計師無法對股東往來採用其他查核程
      序獲得足夠及適切之證據。…由於股東往來之會計紀錄不
      完備，且經函證回函不相符合，本會計師無法採用其他查
      核程序，查核範圍顯有不足，無法提供合理之依據以表示
      意見，因此本會計師對第1段所述民國103年度財務報表無
      法表示意見。」等語（見本院卷第157頁），嗣經景暐合
      署會計師事務所、誠翼會計師事務所分別查核上訴人106
      、107年度財務報表時，亦為相同之保留意見（見本院卷
      第158至160頁），益徵上訴人所提出關於被上訴人向其借
      款之會計紀錄與憑證並不完備，經會計師查核後未予背書
      確認，自不能據以證明其主張借款之事實為可採。
　　⑷上訴人雖以黃家琳之另案證述為被上訴人有向其借款之依
      據，然觀之黃家琳於另案結證稱：被上訴人有向上訴人借
      錢，伊於103年至公司協助時才知悉此事，是由伊母親告
      訴伊，伊有看過匯款單、銀行存摺，但上開資料並未記載
      支付原因等語（見本院卷第255至258頁）。可見黃家琳所
      稱被上訴人有向上訴人借款，均係聽聞自母親所述，而非
      親見親聞，且其所見聞之單據資料亦未記載付款原因為借
      款，自不能證明上訴人之主張屬實。至上訴人提出之紅利
      獎金明細、盈餘分配通知書（見本院卷第142至163頁），
      充其量僅能證明其歷年分派紅利之情形，仍不能證明被上
      訴人向其借款。況被上訴人曾擔任上訴人之秘書職務，受
      有薪資、獎金等給付（詳下述），自不能認為系爭款項為
      借款。
　⒊準此，上訴人雖陸續交付系爭款項予被上訴人，然依其所提
    證據方法，均不足以證明兩造間就系爭款項有借貸意思表示
    合致，並未成立消費借貸契約，故上訴人主張其對被上訴人
    有1,145萬元之借款返還請求權，自無可取。
  ㈡被上訴人並無不當得利，上訴人對被上訴人無不當得利返還
    請求權：
　⒈無法律上之原因而受利益，致他人受損害者，應返還其利益
    ，民法第179條前段定有明文。又不當得利依其類型可區分
    為「給付型不當得利」與「非給付型不當得利」，前者係基
    於受損人之給付而發生之不當得利，後者乃由於給付以外之
    行為（受損人、受益人、第三人之行為）或法律規定或事件
    所成立之不當得利。而在「給付型不當得利」，原告既因自
    己行為致原由其掌控之財產發生主體變動，則本於無法律上
    之原因而生財產變動消極事實舉證困難之危險，自當歸諸於
    原告，方符事理之平。該原告即應就不當得利請求權之成立
    要件負其舉證責任，亦即原告必須證明其與被告間有給付之
    關係存在，及被告因其給付而受利益致其受損害，並就被告
    之受益為無法律上之原因，舉證證明該給付欠缺給付之目的
    ，否則即無法獲得勝訴之判決。
　⒉被上訴人主張：系爭款項係因伊擔任上訴人董事、董事長執
    行秘書、業務處處長，職掌範圍為處理董事長交辦事項及代
    表上訴人至國外參展、考察等，而受領薪資、業務獎金、代
    墊款、出差補助款等情，業據其具體說明任職上訴人之業務
    範圍，並提出薪資申報資料、業務範圍說明、照片為佐（見
    本院卷第119至140頁），固為上訴人所否認。然觀之上訴人
    申報之被上訴人所得資料，96年之薪資所得為120萬元、營
    利所得為2萬5,205元，97年之薪資所得為150萬元、營利所
    得為8,716元，98年之薪資所得為144萬元、營利所得為1萬6
    ,861元，99年之薪資所得為144萬元、營利所得為3,404元，
    100年之薪資所得為144萬元、營利所得為19萬4,396元（見
    本院卷第119至121頁），可見被上訴人確曾任職並領取上訴
    人之薪資等給付。至上開所得金額共計雖僅有726萬8,582元
    ，而未達系爭款項之1,145萬元，然財政部係因逾保存年限
    而無法提供94年之所得資料，有財政部財政資訊中心109年1
    月9日資理字第1090000096號函可參（見外放另案二審影卷
    二第15頁），並非被上訴人於該年度未任職。上訴人又辯稱
    被上訴人於系爭款項匯出期間並非其員工云云，並提出投保
    資料為據（見原審卷第90頁）。而觀之該投保資料固記載被
    上訴人係於93年10月5日退保，102年2月5日始再加保，然該
    投保資料與被上訴人之上開所得資料明顯相矛盾，且投保單
    位與任職地點不同，為我國中小企業運作實情所常見，或係
    基於稅務、保費等因素考量，不一而足，惟究不能以此與所
    得資料相齟齬之加、退保紀錄認定被上訴人之任職期間，而
    謂被上訴人於上開退保期間非屬上訴人員工，上訴人所辯並
    不可採。
　⒊上訴人再辯稱：系爭款項匯入之時間、金額，與一般薪資給
    付情形差異甚大云云。觀之系爭款項雖為不定期、不固定金
    額之大額匯款，而與一般薪資係按月給付固定金額之情形有
    異。然衡諸被上訴人為上訴人前任董事長黃成杰之女，魏牡
    丹亦於另案結證稱：黃成杰很疼愛被上訴人，員工薪資、業
    務獎金、員工代墊款皆依董事長黃成杰交代辦理的流程來做
    ，上訴人不是很大的公司，沒有經理、副理等核可，一切都
    由董事長黃成杰作決定等語（見本院卷第166、175頁）。可
    見被上訴人確有任職並為上訴人服勞務，且以被上訴人為上
    訴人董事長之女之身分，自上訴人處獲得之款項，由董事長
    黃成杰決定發放之時間與數額，縱使薪資、報酬、紅利、獎
    金等給付高於一般市場行情，或與被上訴人提供勞務之程度
    或成果未盡相符，亦未與常情相違。況上訴人始終未提出除
    系爭款項之外，有何其他給付薪資、獎金等款項予被上訴人
    之紀錄，自可認被上訴人所稱系爭款項為其任職上訴人所得
    之薪資、獎金等款項，要非無據。上訴人抗辯被上訴人受領
    系爭款項係無法律上原因云云，殊無足採。
　⒋準此，上訴人雖陸續交付系爭款項予被上訴人，然依其所提
    證據方法，均不足以證明欠缺給付目的而無法律上原因，被
    上訴人並無不當得利，故上訴人主張其對被上訴人有1,145
    萬元之不當得利返還請求權，自無可取。
  ㈢被上訴人之請求為有理由：
　⒈故意以背於善良風俗之方法，加損害於他人者，應負損害賠
    償責任，此觀民法第184條第1項後段規定甚明。又給付無確
    定期限者，債務人於債權人得請求給付時，經其催告而未為
    給付，自受催告時起，負遲延責任。其經債權人起訴而送達
    訴狀，或依督促程序送達支付命令，或為其他相類之行為者
    ，與催告有同一之效力。遲延之債務，以支付金錢為標的者
    ，債權人得請求依法定利率計算之遲延利息。但約定利率較
    高者，仍從其約定利率。應付利息之債務，其利率未經約定
    ，亦無法律可據者，週年利率為百分之5，民法第229條第2
    項、第233條第1項、第203條亦分別定有明文。
　⒉被上訴人主張上訴人就系爭股款應負民法第184條第1項後段
    規定之損害賠償責任，上訴人並不爭執（參三、所述），且
    上訴人對被上訴人並無系爭款項之借款返還請求權、不當得
    利返還請求權，均如前述，上訴人所為抵銷抗辯並不可採，
    故被上訴人依上開規定請求上訴人給付280萬元，自屬有據
    。又上開給付未約定給付期限及遲延利息之利率，被上訴人
    主張以起訴狀繕本送達上訴人之翌日即105年1月8日（見原
    審卷第26頁）起算法定遲延利息，亦屬有據。
四、綜上所述，被上訴人依民法第184條第1項後段規定，請求上
    訴人給付280萬元，及自105年1月8日起至清償日止，按週年
    利率5％計算之利息，洵屬正當，應予准許。原審為上訴人敗
    訴之判決，核無不合。上訴意旨指摘原判決此部分不當，求
    予廢棄改判，非有理由，應駁回其上訴。
五、本件事證已臻明確，兩造所為其餘攻擊、防禦及舉證，經本
    院審酌後，認與判決結論均無影響，爰不一一論列，附此敘
    明。
六、據上論結，本件上訴為無理由，依民事訴訟法第449條第1項
    、第78條規定，判決如主文。
中　　華　　民　　國　 109  　年　　12 　 月　　29　　日
                  民事第十八庭 
                        審判長法  官  黃明發
                              法  官  周美雲
    　　　　　　　　　　　　　法  官  賴彥魁   
正本係照原本作成。
如不服本判決，應於收受送達後20日內向本院提出上訴書狀，其
未表明上訴理由者，應於提出上訴後20日內向本院補提理由書狀
（均須按他造當事人之人數附繕本）上訴時應提出委任律師或具
有律師資格之人之委任狀；委任有律師資格者，另應附具律師資
格證書及釋明委任人與受任人有民事訴訟法第466條之1第1項但
書或第2項（詳附註）所定關係之釋明文書影本。
中　　華　　民　　國　　109 　年　　12　　月　　30　　日
                              書記官  高瑞君  
附註：
民事訴訟法第466條之1（第1項、第2項）：
對於第二審判決上訴，上訴人應委任律師為訴訟代理人。但上訴
人或其法定代理人具有律師資格者，不在此限。
上訴人之配偶、三親等內之血親、二親等內之姻親，或上訴人為
法人、中央或地方機關時，其所屬專任人員具有律師資格並經法
院認為適當者，亦得為第三審訴訟代理人。
附表：
編號 日期 金額 匯入帳號 1 094.12.14  3,000,000元 帝盛公司中國信託商銀林口分行000-000000000000帳號 2 095.02.15  1,000,000元 帝盛公司中國信託商銀林口分行000-000000000000帳號 3 097.03.31  3,400,000元 代表公司中國信託商銀林口分行000-000000000000帳號 4 097.04.25    500,000元 上訴人中國信託商銀林口分行000-000000000000帳號 5 098.07.01    800,000元 上訴人中國信託商銀林口分行000-000000000000帳號 6 098.07.30    300,000元 上訴人中國信託商銀林口分行000-000000000000帳號 7 098.09.01    200,000元 上訴人中國信託商銀林口分行000-000000000000帳號 8 099.04.16    500,000元 上訴人中國信託商銀林口分行000-000000000000帳號 9 099.05.18    100,000元 上訴人中國信託商銀林口分行000-000000000000帳號 10 099.11.01    200,000元 上訴人中國信託商銀林口分行000-000000000000帳號 11 099.11.12    500,000元 上訴人中國信託商銀林口分行000-000000000000帳號 12 100.01.11    500,000元 上訴人中國信託商銀林口分行000-000000000000帳號 13 100.07.20    350,000元 上訴人中國信託商銀林口分行000-000000000000帳號 14 100.08.01    100,000元 上訴人中國信託商銀林口分行000-000000000000帳號   1,1450,000元